【裁判字號】    99,選上訴,932
【裁判日期】    990707
【裁判案由】    違反公職人員選舉罷免法
【裁判全文】
臺灣高等法院臺中分院刑事判決       99年度選上訴字第932號
上  訴  人  臺灣彰化地方法院檢察署檢察官
上  訴  人
即  被  告  丙○○
選任辯護人  楊錫楨  律師
            張慶宗  律師
            何孟育  律師
被      告  丁○○
選任辯護人  朱浩萍  律師
上列上訴人等因被告等違反公職人員選舉罷免法案件，不服臺灣
彰化地方法院98年度選訴字第8號中華民國99年3月16日第一審判
決（起訴案號：臺灣彰化地方法院檢察署98年度選偵字第65、14
6號；移送併辦案號：98年度選偵字第207號），提起上訴，本院
判決如下：
    主  文
上訴駁回。
    犯罪事實
一、丙○○前於民國93年間因偽造文書案件，經本院以90年度上
    訴字第1782號判決判處有期徒刑6月確定，於93年11月26日
    易科罰金執行完畢。詎仍不知悔改，為求98年12月5日舉行
    之98年彰化縣第17屆縣議員選舉第4選區候選人黃正盛能夠
    順利當選，欲尋求具有投票權之彰化縣員林鎮溝皂里居民之
    支持，透過舊識丁○○牽線，而於98年10月8日下午2時許，
    至溝皂里16鄰鄰長陳建一（因對於有投票權之人，交付賄賂
    ，而約其投票權為一定之行使罪，經原審法院判決有罪確定
    ）即丁○○胞兄位於彰化縣員林鎮田中央巷46號之5住處拜
    訪勸說，丙○○、陳建一、丁○○即基於反覆對於有投票權
    之人，交付賄賂，而約其投票權為一定之行使之單一犯意聯
    絡，由丙○○當場將現金新臺幣（下同）1萬2000元交給陳
    建一，委請陳建一以每票300元之代價為黃正盛買票，陳建
    一允諾並收下後，因故再轉交委由丁○○代為發放，丁○○
    即分別於如附表所示之時間、地點，交付如附表所示之現金
    予如附表所示之設籍在第4選區即彰化縣員林鎮內有投票權
    之人，以每票300元之代價，約定於98年彰化縣第17屆縣議
    員選舉投票時，如附表所示之人同戶籍內之有選舉權人應圈
    選登記候選人黃正盛，而為投票權一定之行使（如附表所示
    之人所涉投票受賄罪部分，均另經檢察官為緩起訴處分）。
    嗣於98年11月29日上午9時許，經臺灣彰化地方法院檢察署
    檢察官指揮法務部調查局彰化縣調查站、彰化縣警察局員林
    分局追查後，查獲上情，並於丁○○位於彰化縣員林鎮田中
    央巷46號住處扣得黃正盛宣傳名片105張、宣傳原子筆28支
    、宣傳便條紙27本、宣傳打火機25顆、員林鎮溝皂里里民電
    話簿1本，及於丙○○位於彰化縣員林鎮○○路91巷2號居所
    扣得員林鎮惠來里各鄰戶數統計資料1張、記有黃上揚等人
    之電話聯絡單1張、記有萬年里等里別之選舉公民數表18張
    、記有人名綽號及數字之便條紙11張、咖啡色筆記簿1本、
    第17屆彰化縣議員第4選區候選人登記號碼及姓名條1張、員
    林鎮第18屆里長及里幹事電話一覽表1張、彰化縣員林鎮農
    會支票1張，並循線扣得如附表所示收賄者所收賄款現金540
    0元。
二、案經臺灣彰化地方法院檢察署檢察官指揮法務部調查局彰化
    縣調查站、彰化縣警察局員林分局偵查起訴及移送併辦。
    理    由
一、證據能力部分：
  (一)按被告以外之人於偵查中向檢察官所為陳述，除顯有不可信
    之情況者外，得為證據，刑事訴訟法第159條之1第2項定有
    明文。偵查中對被告以外之人（包括證人、鑑定人、告訴人
    、被害人及共同被告等）所為之偵查筆錄，或被告以外之人
    向檢察官所提之書面陳述，性質上均屬傳聞證據。惟現階段
    刑事訴訟法規定檢察官代表國家偵查犯罪、實施公訴，依法
    其有訊問被告、證人及鑑定人之權，證人、鑑定人且須具結
    ，而實務運作時，檢察官偵查中向被告以外之人所取得之陳
    述，原則上均能遵守法律規定，不致違法取供，其可信度極
    高，故被告以外之人前於偵查中已具結而為證述，除反對該
    項供述得具有證據能力之一方，已釋明顯有不可信之情況外
    ，不宜以該證人未於偵查中接受他造之反對詰問為由，即遽
    指該證人於偵查中之陳述不具證據能力。查，證人即原審共
    同被告陳建一於偵訊中陳述時，業經檢察官諭令具結，其證
    詞之憑信性已獲擔保，且被告丙○○、丁○○及其等辯護人
    亦於本院審理中行使反對詰問權，本院審酌證人陳建一之言
    詞陳述作成時之情況，均能自由陳述，是依前開說明，認證
    人陳建一上開於偵查中具結後之證言應具有證據能力。
  (二)另按被告以外之人於審判外之陳述，雖不符前4條之規定，
    而經當事人於審判程序同意作為證據，法院審酌該言詞陳述
    或書面陳述作成時之情況，認為適當者，亦得為證據；當事
    人、代理人或辯護人於法院調查證據時，知有第159條第1項
    不得為證據之情形，而未於言詞辯論終結前聲明異議者，視
    為有前項之同意，刑事訴訟法第159條之5定有明文。本案下
    列其餘引為證據之證人陳述及書證，檢察官、被告丙○○、
    丁○○及其等選任辯護人均不爭執其證據能力，且被告丙○
    ○及其選任辯護人楊錫楨律師，於99年5月31日所提出之刑
    事準備狀亦載明，對起訴書所載證據，同意具有證據能力等
    語，是以之作為證據並無不當，依上揭法條之規定，自均有
    證據能力，先予敘明。
二、訊據被告丁○○固坦承向如附表所示之選民行賄，惟矢口否
    認與被告丙○○有何犯意聯絡，辯稱：伊只知道行賄款項是
    由被告陳建一交給伊云云；被告丙○○則矢口否認有何起訴
    意旨所指犯行，辯稱，伊與被告陳建一毫不相識，亦從未委
    託任何人行賄云云。
三、本院查：
  (一)被告丁○○自原審共同被告陳建一處取得供交付賄賂之現金
    後，分別於如附表所示之時間、地點，交付如附表所示之現
    金予如附表所示之設籍在第4選區即彰化縣員林鎮內有投票
    權之人，以每票300元之代價，約定於98年彰化縣第17屆縣
    議員選舉投票時，如附表所示之人同戶籍內之有選舉權人應
    圈選登記候選人黃正盛，而為投票權一定之行使等情，業據
    被告丁○○坦承不諱，並以證人身分於原審審理中證述明確
    （參原審卷第171頁反面），核與證人李登發、賴仁、莊秀
    絨、張世忠、張勝雄前開證述相符（參如附表所示卷證），
    並有搜索票、搜索扣押筆錄、扣押物品目錄表、扣押物品收
    據及扣案賄款5400元可資為憑，堪以認定。
  (二)前開賄款係被告丙○○透過被告丁○○居中牽線，委託陳建
    一為候選人黃正盛買票，並當場交付款項後，陳建一再轉交
    予被告丁○○等情，亦據證人即原審共同被告陳建一於原審
    審理中結證稱：伊與被告丁○○是親兄弟關係，住處相鄰，
    走路不到一分鐘時間。本件被告丙○○到伊住處的日子，伊
    已經記不起來，經比對通聯紀錄，很有可能是98年10月8日
    那天。當天下午被告丁○○先到伊住處表示，下午3點時被
    告丙○○要來拜訪伊，伊回稱待會要出門，就看到被告丁○
    ○打電話要被告丙○○早點過來，被告丙○○隨即在當天下
    午1、2點多到伊住處，從口袋拿現金1萬2000元要伊幫忙買
    票，講完之後錢點清就離開，不到二、三分鐘，錢算一算就
    走了；丙○○確實有到過伊住處，如果需要人證，伊兩位師
    傅可以作證；後來隔天伊就將錢交給被告丁○○去發放，伊
    不知道被告丙○○有無另外拜託被告丁○○做什麼事，伊認
    為被告丙○○會找上伊主要是因為伊在當地擔任鄰長，可能
    與鄰里間較為熟識，又自98年11月29日中午12時該次接受檢
    察官訊問起，伊都是依據當時記憶如實陳述，每次陳述有點
    不太一樣是因為伊年紀大，遇到這種事又很緊張，有一些事
    情會忘記，需要慢慢再回想，所以後來於偵查中陳述後，回
    想起部分情形，才會再跟伊的辯護人講等語明確（參原審卷
    第164至169、179至180頁）；參酌：(1)證人即共同被告丁○
    ○於原審審理時證稱：「（問：你們三人有無在10月8日在
    陳建一的辦公室〈兼住處〉見過面？）答：因為我在照顧幼
    兒，我去時，丙○○有在那裡，但是我馬上就走了，因為我
    要顧小孩」「（問：你打給丙○○這通做什麼？10月8日2點
    17分你打給陳建一後，馬上打給丙○○，你打給他做什麼？
    兩人說話說了28秒，說了什麼？）答：當初事實我確實忘了
    」「（問：你是不記得什麼？記得什麼？丙○○那天有無去
    陳建一的辦公室？）答：有」「（問：那你怎麼之前跟律師
    和法官都說沒有？）答：我不記得了，我不是說沒有」「（
    問：為什麼現在想起來，看到這個才想起來嗎？）答：對」
    等語；(2)經原審及檢察官分別調閱被告丙○○持用門號0000
    000000號、陳建一持用門號0000000000號、被告丁○○持用
    門號0000000000號之雙向通聯紀錄及基地台所在位置，其中
    被告丁○○於98年10月8日下午2時16分許曾撥打前開持用門
    號予被告丙○○，當時被告丁○○手機所接收訊號之基地台
    位置在「彰化縣埔心鄉○○路319號5樓機房」，被告丙○○
    手機所接收訊號之基地台位置在「彰化縣員林鎮○○○街18
    巷36號6樓」；其後被告丙○○於同日下午2時32分許，接聽
    持用門號0000000000號之人所撥打之電話，此時被告丙○○
    手機所接收訊號之基地台位置在「彰化縣埔心鄉○○路319
    號5樓機房」，而若手機發受話地點位於彰化縣員林鎮田中
    央巷46之5號即陳建一前開住處，接收訊號可能涵蓋之基地
    台位置即包括「彰化縣埔心鄉○○路319號5樓機房」「彰化
    縣員林鎮中央里田中央巷18之9號1樓頂」2處等情，有前開
    門號雙向通聯紀錄、中華電信股份有限公司99年2月26日行
    維三字第0990000101號函及後附基地台位置資料等件在卷可
    稽（參原審卷第110、184至195頁），就被告於該時間所在
    位置亦無扞格之處；且被告2人與陳建一間彼此無恩怨嫌隙
    ，被告丙○○原與陳建一互不相識，並無交誼，亦據被告等
    人一致供明在卷，則證人陳建一並無誣攀被告丙○○、丁○
    ○之動機，是其證述被告丙○○確曾透過被告丁○○牽線，
    至其住處交付賄款要其為黃正盛買票等情，得認與事實相符
    ，應堪採信。被告丁○○所辯，不知賄款資金來源，應係迴
    護被告丙○○之詞，難以採信。
  (三)證人乙○○於本院審理時雖證稱：「（問：2009年10月8日
    下午14時32分28秒，0000-000000與0000-000000間的通話，
    是否你打的？）答：這通電話是我打的。我打給丙○○」「
    （問：你打這通電話是要做何事？）答：因為當初八八水災
    圳岸崩塌，有淹水，鎮長有答應我們要維修，後來動工時，
    施工有出現問題，我打電話給丙○○，請他來看現場，去跟
    公所爭取處理這個問題」「（問：電話打完後，丙○○有馬
    上去現場看嗎？）答：有的。他先到現場，我才到，現場是
    員林鎮○○路659巷的附近」「他與那個地主講了大約有一
    、二十分鐘的時間」等語。然查：依上開證詞，僅足以證明
    被告丙○○至多在98年10月8日下午2時32分後，有前往崩塌
    地點，而本件被告丁○○與丙○○通話時間為同日下午2時1
    6分許，有前開通聯紀錄可查，參以98年10月8日被告丁○○
    撥話的基地台為「埔新鄉○○路319號5樓機房」，而被告丙
    ○○接聽的基地台在「員林鎮○○○街18巷36號6樓」，二
    基地台位置，依選任辯護人99年6月4日提出之證據調查狀及
    所附地圖，車行里程不過「1.29公里」，且依前揭證人陳建
    一於原審審理之證述，被告丙○○到達後停留不到，兩、三
    分鐘，錢算一算就走了等語，是上開證述內容即令屬實，亦
    無解於被告丙○○在98年10月8日下午2時16分至32分間交付
    賄款資金之事實。
  (四)另被告丙○○先於原審羈押前訊問時辯稱，伊不認識陳建一
    ，也不知道陳建一是否為員林人，不知道為何陳建一要咬伊
    等語（參原審98年度聲羈字第407號卷第4至7頁）；後於原
    審審理中改以證人身份證述時，先係證稱，伊不知道被告丁
    ○○手機號碼，也沒有打電話給被告丁○○過，伊的手機號
    碼因為大家都知道，無法確認何人曾於何時撥打電話給伊，
    伊現在只記得被告丁○○確曾打過電話給伊，但都沒說過什
    麼等語（參原審卷第175頁反面至176頁）；惟經檢察官提示
    通聯紀錄後，改稱，被告丁○○會打這麼多通電話是有事要
    拜託伊，伊只是在作選民服務，不記得98年10月8日被告丁
    ○○到底有沒有打電話給伊，以及當時伊所在位置，但通常
    手機伊都會帶在身邊等語（參原審卷第177頁）；再經檢察
    官提示通聯紀錄及基地台位置，復改稱，伊絕對沒有在陳建
    一住處打電話，可能是騎機車時接到電話，不知道當時在哪
    裡等語（參原審卷第178頁）；後經原審告以證人陳建一、
    丁○○證詞之要旨，又改稱，伊沒有去陳建一住處，而是去
    被告丁○○住處等語（參原審卷第152頁反面）；並於原審
    審理時辯稱：「我不認識陳建一，認識丁○○，與丁○○平
    常就認識了，因為我選舉去他家拜票，交情普通，認識約10
    多年了。平常沒有往來，選舉時才會碰面，我選舉的時候才
    會去拜票，平常不會往來」「（本屆98年12月5日舉行之第1
    7屆彰化縣議員選舉，有選代表嗎？）沒有，那次只有選縣
    議員及縣長。代表是95年選的，再來就要99年8月1日才要再
    選」「（既然你【被告丁○○】跟丙○○平常沒有往來，只
    有選舉的時候會因為拜票而交往，那為何在今天公訴人提示
    的通聯紀錄裡面你們2人在98年10月8日、98年10月15日到17
    日有那麼多通的通聯？）他有時候打電話要到我家拿酒喝。
    」云云（參原審卷第156頁反面至158頁）。核其前開供述，
    前後不一而矛盾，且均係於辯解遭質疑時，隨即依當時提示
    之卷證資料更改其辯解，自難將其不一之供述推諉於記憶之
    誤植，故被告丙○○此部分辯解，顯屬卸責之詞，殊不足取
    。
  (五)被告丙○○之選任辯護人雖另為其辯稱，證人即原審共同被
    告陳建一對於行賄款項來源為何人？於何時、何地取得？在
    場情形為何？取得後多久於何處交予被告丁○○等節均前後
    證述不一，無從採信等語。惟查，證人即原審共同被告陳建
    一於偵查及原審審理中所為之證述與事實相符，已如前述，
    而其係於98年11月29日為檢察官傳喚到案，原於警詢中供稱
    ，行賄款項係由伊所提供，隨即改稱資金由他人提供，是有
    人打電話向伊表示現金已放在辦公桌抽屜內等語（參員警分
    偵字第0980029142號卷第2至3頁），然於第1次偵訊中復改
    稱數月前有不認識之人將現金拿到伊住處，隨即改稱有人騎
    機車來找伊幫忙，並表示錢已經放置在抽屜內等語（參98年
    度選偵字第65號偵查卷第61至62頁）。核其此部分供述，顯
    係為掩飾真正資金來源，而有意託藉於無法查證之不明人士
    ，此與其於供出資金來源為被告丙○○後，雖歷次證述對於
    交付過程仍有前開辯護人所指細節不一致之處，然僅屬記憶
    空白之填補或受限於年齡、身體狀況，尚難以此遽認其證述
    不可採。且證人陳建一年事已高，前無刑案紀錄，初次因涉
    此等重罪遭檢警傳喚、偵訊，心理壓力非輕，雖經突破心防
    願意供出共犯，然尚難期待其於該次證述即能詳細完整，其
    因對於細節之陳述掛一漏萬，直至隨著審判程序進行，與其
    辯護人討論案情過程中，逐漸回復相關記憶，始由辯護人具
    狀向法院陳明賄款交付過程並聲請調閱陳建一、丁○○所有
    前開門號通聯紀錄，再由檢察官據此調閱被告丙○○所有前
    開門號通聯紀錄，並函詢電信公司業者以特定出可能基地台
    位置所在與其證述交叉比對，是此等相關書證及證述呈現過
    程合理而無悖常情，更適足以補強證人陳建一證述之憑信性
    。且前開證人陳建一不利被告丙○○之證述，並有證人即共
    同被告丁○○之證述及相關通聯紀錄可為補強，是被告丙○
    ○之辯護人此部分辯解為本院所不採。此外，被告丙○○雖
    與被告丁○○素有交誼，而與被告陳建一互不相識，惟陳建
    一本身為彰化縣員林鎮溝皂里16鄰鄰長，為鄰里間較具聲望
    之人，而於此等地方選舉中，政黨傾向並非一般選民首要之
    關注，反係候選人或助選員等人於地方上之風評、聲望，或
    與選民關係之親疏遠近更為候選人能否獲得支持之關鍵，若
    由陳建一出面或掛名請求鄰里內選民之支持，顯較不具此等
    身分之被告丁○○能孚眾望，而可達預期之效果，是被告丙
    ○○先行委請身為該鄰鄰長之陳建一為此背書，再由被告丁
    ○○實際發放等情，與被告間之親疏遠近、政黨傾向並無矛
    盾或有何違背常情之處，自無從據此認定證人陳建一前開證
    述不可採。辯護人前開辯解，尚難對被告丙○○作何有利之
    認定。綜上所述，本件事證明確，被告2人犯行洵堪認定。
四、按投票行賄罪之處罰分別規定於刑法第144條及公職人員選
    舉罷免法第99條第1項，而公職人員選舉罷免法第99條第1項
    為刑法第144條之特別法，依特別法優於普通法之規定，應
    優先適用公職人員選舉罷免法。另按（修正前）公職人員選
    舉罷免法第90條之1第1項之賄選罪係以對於有投票權之人，
    行求期約或交付賄賂或其他不正利益，而約其不行使投票權
    或為一定之行使為構成要件。亦即須視行為人主觀上是否具
    有行賄之犯意，而約使有投票權人為投票權一定之行使或不
    行使；客觀上行為人所行求期約或交付之賄賂或不正利益是
    否可認係約使投票權人為投票權之一定行使或不行使之對價
    ；以及所行求、期約、交付之對象是否為有投票權人而定。
    上開對價關係，在於行賄者之一方，係認知其所行求、期約
    或交付之意思表示，乃為約使有投票權人為投票權一定之行
    使或不行使；在受賄者之一方，亦應認知行賄者對其所行求
    、期約或交付之意思表示，乃為約使其為投票權一定之行使
    或不行使。且對有投票權人交付之財物或不正利益，並不以
    金錢之多寡為絕對標準，而應綜合社會價值觀念、授受雙方
    之認知及其他客觀情事而為判斷（最高法院92年臺上字第89
    3號判例要旨參照）。再按（修正前）公職人員選舉罷免法
    第90條之1第1項之投票行賄罪，以對於有投票權之人，行求
    、期約或交付賄賂或其他不正利益，而約其不行使投票權或
    為一定之行使者為構成要件。其行求、期約、交付行為，係
    屬階段行為，其行求賄選階段，屬行賄者單方意思表示行為
    ，不以相對人允諾為必要；而交付賄選階段，除行賄者有實
    施交付賄賂行為外，因對收受賄賂者，刑法第143條有投票
    受賄罪之處罰規定，二者乃必要共犯中之對向犯，以2個以
    上之行為者，彼此相互對立之意思經合致而成立犯罪，雖不
    以收受者確已承諾，或進而為一定投票權之行使為必要，仍
    須於行賄人交付賄賂或其他不正利益時，受交付之相對人對
    其交付之目的已然認識而予收受，其交付賄賂或其他不正利
    益之犯行始克成立，行賄者始成立交付賄賂罪，否則尚屬期
    約或行求之階段（最高法院93年度臺上字第2672號判決要旨
    參照）。查，被告丙○○、丁○○基於使黃正盛當選之賄選
    目的，向如附表所示之人交付賄賂，約其投票權為一定之行
    使，核被告2人所為，均係犯公職人員選舉罷免法第99條第1
    項之對於有投票權人交付賄賂，而約其為一定之行使罪。至
    其等期約賄賂之前階段行為為交付賄賂之後行為所吸收，不
    另成立期約賄賂罪。而被告2人與陳建一間，就前開犯行，
    有犯意之聯絡及行為之分擔，均應論以共同正犯。又移送併
    辦部分與起訴並有罪部分為同一事實，本院自應併予審理，
    附此敘明。
五、另按刑法學理上所稱之「集合犯」，係指立法者所制定之犯
    罪構成要件中，本質上即預定有數個同種類行為而反覆實行
    之犯罪者而言。申言之，「集合犯」係一種犯罪構成要件類
    型，立法者針對特定刑罰規範之構成要件，已預設該項犯罪
    本身係持續實行之複次行為，具備反覆、延續之行為特徵，
    而其個別行為具有獨立性而能單獨成罪，乃將之總括或擬制
    成一個犯罪構成要件之「集合犯」行為；此種犯罪以反覆實
    行為典型、常態之行為方式，具侵害法益之同一性（即侵害
    單一之法益），在刑法評價上為單數之構成要件行為，且行
    為人主觀上係出於單一或概括之犯意，因而僅包括的成立一
    罪。其與一般所謂「接續犯」之區別，在於接續犯所適用之
    構成要件行為，並不具反覆實行之特質，非屬立法規範所定
    之構成要件類型，但因個案情節具有時間及空間之緊密關聯
    特性，故亦包括的論以一罪。故是否集合犯之判斷，在主觀
    上應視其反覆實行之行為是否出於行為人之一個單一或概括
    之決意而為，在客觀上則應斟酌法律規範之本來意涵、實現
    該犯罪目的之必要手段、社會生活經驗中該犯罪必然反覆實
    行之常態等事項，並秉持刑罰公平原則，加以判斷，俾與立
    法意旨相契合。就現行法制言，我國法定之政治性選舉，係
    採普通、平等、直接、無記名方式，除受禁治產宣告尚未撤
    銷者外，原則上在其選舉區內設籍達一定期間，年滿20 歲
    以上之公民，即享有選舉權，觀諸總統副總統選舉罷免法第
    2條、第12條第1項、公職人員選舉罷免法第3條第1項、第15
    條第1項規定甚明，足見選舉一定有廣大民眾參與其事，且
    必須相當多之票數，始能當選，非但行為人無法預測某人恰
    為關鍵性之一票，得以影響當選與否，客觀上亦難以想像會
    有如此戲劇性之變化。衡諸競選，係以勝出為追求之目標，
    自不能不承認有意賄選者，通常必須買至足夠當選之票數，
    始有其意義，絕非戔戔一票即可成事，是行為人在該次選舉
    活動中，主觀上既以當選為唯一目標，其具有買票之單一或
    概括犯意，乃屬當然，而客觀上須有複次之作為，亦為必然
    ，此為社會通念之所在。是公職人員選舉罷免法第99條第1
    項對於有投票權之人交付賄賂罪，就該罪規定之本來意涵而
    論，係在藉以防制賄選，以維護純淨之選風，而保障選舉之
    公正、公平與正確。從其犯罪構成要件觀察，係以對於有投
    票權之人交付賄賂（即所謂「買票」），而約其不行使投票
    權或為一定之行使為其內涵，為達當選目的，該罪在客觀上
    自以反覆或延續實行犯罪構成要件之行為為常態，而依此項
    犯罪特質，應足資判定立法者於制定該罪之構成要件中，原
    即預定有數個同種類之賄選行為將反覆實行，其中每一次個
    別之賄選行為均能單獨成罪，但該罪反覆實行之複次賄選行
    為，僅侵害單一之選舉法益，在刑法評價上應為單數之構成
    要件行為。而就行為人犯該罪之目的而言，係就某次特定選
    舉，預期以賄選之方式影響該次選舉之結果，使特定之（一
    位或多位）候選人當選或不當選，而為達此犯罪之目的，既
    需分別對多數有投票權人同時或先後進行多次賄選買票行為
    ，故其主觀上顯係以單一或概括之決意，而反覆實行其賄選
    之行為，顯已具備學理上「集合犯」之各項特質。況該罪之
    法定本刑為3年以上10年以下有期徒刑，得併科100萬元以上
    1000萬元以下罰金，其處罰極重；若於刑法刪除連續犯之後
    ，對於為達同一目的而反覆實行之多次賄選買票行為，不依
    「集合犯」論以一罪，而論以複數之犯罪（即一罪一罰），
    並依上述法定刑範圍，就其每一次賄選買票行為予分論併罰
    ，顯屬過苛，而有違刑罰公平原則。故綜合該罪規定之本來
    意涵、構成要件特質、侵害法益之單複、行為人犯罪之決意
    、目的及刑罰之公平原則以觀，就特定選舉而言，行為人為
    達其影響選舉結果之同一目的所為先後或反覆多次之賄選行
    為，於刑法評價上自應論以「集合犯」一罪，始為適當（最
    高法院98年度臺上字第3093、4312號判決參照）。是被告2
    人於如附表所示之時間，為如附表所示交付賄賂之行為，自
    屬基於足以使黃正盛當選之賄選目的，反覆向多數人交付賄
    賂，約其投票權為一定之行使，依上開說明，其等先後所為
    交付賄賂，刑法評價上應均僅成立集合犯一罪。
六、復查，被告丙○○前於93年間因偽造文書案件，經本院以90
    年度上訴字第1782號判決判處有期徒刑6月確定，於93年11
    月26日易科罰金執行完畢，有臺灣高等法院被告前案紀錄表
    1份在卷可稽，被告丙○○於受有期徒刑執行完畢後5年內，
    故意再犯本件有期徒刑以上之罪，為累犯，應依刑法第47條
    第1項規定加重其刑。
七、又按犯公職人員選舉罷免法第99條第1項或第2項之罪，在偵
    查中自白者，減輕其刑；因而查獲候選人為正犯或共犯者，
    減輕或免除其刑，同條第5項定有明文。觀諸前開規定，自
    白雖不以對全部犯罪事實自白為必要，縱僅自白犯罪事實之
    一部，或對於阻卻責任、阻卻違法之事由，有所主張或辯解
    ，仍不失為自白；且方式不論係用言詞或書面向偵查機關為
    之，亦應無礙其自白之效力。惟據以減輕或免除刑罰之前提
    要件，即為自白犯罪須於偵查中為之，始得減輕，而據以進
    一步查獲候選人犯罪者並可免罰，足見其旨除鼓勵被告於犯
    罪後勇於自新外，主要更係為促使投票行賄者於犯罪經起訴
    前，刑事訴訟程序初啟之偵查階段，即能自白犯罪，俾職司
    偵查之公務員因而掌握調查犯罪之先機，以助益偵查、追訴
    犯罪，並避免有限之司法資源不必要之耗費，而得為更有效
    之利用（最高法院24年上字第1162號判例、75年度臺上字第
    7114號、89年度臺上字第4513號、98年度臺上字第928號判
    決意旨參照）。經查，被告丁○○於98年11月29日為檢察官
    傳喚到案後，於當日警詢、偵訊及原審訊問中均矢口否認有
    何行賄犯行，經原審法院裁定被告丁○○羈押並禁止接見通
    信後，被告丁○○之選任辯護人先於98年12月17日向檢察官
    具狀表示，被告丁○○願自白犯罪，承認「曾向鄰里賴仁買
    4票、李登發3票、張勝雄3票、阿蓉4票、阿忠2票」等情，
    而要求檢察官定期偵訊；復於98年12月21日再次具狀聲請定
    期偵訊，並表示被告丁○○願自白犯罪，行賄款項來源係其
    胞兄，且尚有餘款等情，有刑事聲請狀2份在卷可稽（參98
    年度選偵字第65號偵查卷第121至123頁），則前開聲請狀所
    載內容已非單純表達被告丁○○願認罪之意，而係坦承其所
    行賄之對象、票數等犯罪構成要件，縱係由其選任辯護人代
    為具狀，且僅承認賄款來源為原審共同被告陳建一，仍應認
    無礙其自白之效力。是隨之應予審究者，即被告丁○○前開
    自白是否係於偵查中為之。查，被告丁○○於98年11月29日
    為檢察官傳喚到案，惟因訊問中矢口否認有何行賄犯行，檢
    察官即以被告丁○○犯罪嫌疑重大，且有勾串共犯及證人之
    虞為由向原審法院聲請羈押並禁止接見通信獲准，其後因檢
    察官認偵查階段之蒐證已臻完備，即於98年12月16日製作完
    成起訴書原本，並由書記官於98年12月24日製作完成起訴書
    正本，而於翌日即同年月25日將全部卷證送交原審法院等情
    ，有臺灣彰化地方法院檢察署98年度選偵字第65、146號偵
    查卷全卷及該署98年12月25日彰檢文新98選偵65字第55188
    號函可參，而被告丁○○之選任辯護人係於98年12月17日具
    狀聲請定期偵訊，並於同日送達臺灣彰化地方法院檢察署，
    惟因行政作業及適逢週末，該聲請狀於98年12月21日始送至
    承辦檢察官處，其選任辯護人因未獲回覆，於同日再次具狀
    聲請定期偵訊等情，亦有刑事聲請狀2份在卷可稽（參98年
    度選偵字第65號偵查卷第121至123頁）。據此，前開98年12
    月17日刑事聲請狀送達該署時，檢察官起訴書原本已製作完
    成，惟因仍有送閱、製作正本、整理卷證等相關作業程序，
    始於98年12月25日將全部卷證送交原審法院而繫屬法院，則
    檢察官既認依偵查所得之證據，足認被告丙○○、陳建一、
    丁○○有犯罪嫌疑而應提起公訴，則於起訴書原本製作完成
    後，被告丁○○始由選任辯護人代為具狀自白犯行之相關供
    述，對檢、警、調等本案職司偵查之公務員而言，不但無從
    掌握調查犯罪之先機，亦對偵查及追訴犯罪毫無助益，無法
    使司法資源為更有效之利用，依前開之規範意旨，自難認屬
    「偵查中自白」而依此特別規定予其寬減，而應回歸刑法之
    規定，作為犯後態度等量刑輕重之審酌事由。被告丁○○之
    選任辯護人雖為被告丁○○辯稱，依刑事訴訟法第264條第2
    項規定，起訴時，應將卷宗及證物一併送交法院，故於卷證
    送交法院前應認為仍屬偵查中等語。惟特別刑法中就偵查中
    自白設有特別減輕其刑規定者，如貪污治罪條例第8條、毒
    品危害防制條例第17條、槍砲彈藥刀械管制條例第18條等，
    多屬重罪且查緝蒐證較為困難，欲藉刑罰減免之誘因裨益犯
    罪之追訴，方有別於其他刑法罪責而為此等特別規定之必要
    ，公職人員選舉罷免法第99條第5項亦同此理，是符合減輕
    其刑要件之被告自白雖無須要求確實對偵查有何助益，惟至
    遲仍應於檢察官認其偵查作為完成前即製作書類原本前為之
    方可認屬偵查中之自白，該條規定與刑事訴訟法第264條第2
    項規範意旨完全不同，自無從援引而作相同之解釋，是被告
    丁○○之選任辯護人此部分辯護尚難對被告丁○○為有利之
    認定，被告丁○○尚無從依公職人員選舉罷免法第99條第5
    項之規定減輕其刑。
八、被告丙○○上訴，否認犯罪，為本院所不採，理由已詳列如
    上。檢察官上訴意旨以：
  (1)被告丙○○部分：
    選舉乃民主政治最重要之表徵，其攸關一國政治良窳甚鉅，
    須由選民評斷候選人之才德、品行、學識、操守、政見而選
    賢與能，賄選為嚴重破壞民主機制之正常運作及選舉公平性
    之主要根源。而被告丙○○身為鎮民代表，當負有端正選風
    之責，竟不知守法維護乾淨選舉之公正性，明知賄選對民主
    政治最珍貴之選舉制度所造成嚴重破壞性，竟輕忽法紀，為
    支持特定候選人，未循正常方式，而對於有投票權人交付賄
    賂而為賄選之行為，嚴重妨害選舉之公正性，使真正民主政
    治無以建立。且依原審審認結果，被告丙○○為本案賄選之
    主謀，並為資金提供者，犯罪情節及惡性均重大，另被告丙
    ○○犯後否認犯行，態度不佳，迄今毫無悔意等情，是原審
    判決顯然量刑過輕，實毫無警惕之效。
  (2)被告丁○○部分：
    刑法上之酌量減輕，必於犯罪之情狀可憫恕時，始得為之，
    為刑法第59條所明定，至情節輕微僅可為法定刑內從輕科刑
    之標準，不得据為酌量減輕之理由，原判決既未認定丁○○
    之犯罪情狀有何可憫恕之處，僅謂情節尚輕，輒依刑法第59
    條酌減本刑，其援引法令，自屬失當。再者，依原審所認結
    果，被告丁○○向選民行賄之資金，雖由同案被告陳建一所
    轉交，然被告丁○○係從中牽線，引介被告丙○○拜訪勸說
    同案被告陳建一行賄選民，即被告丁○○犯罪情節及惡性與
    被告丙○○相當。更甚者，依同案被告陳建一於審理時所述
    ，被告丙○○交付賄選資金時，係於被告丁○○帶同丙○○
    拜訪勸說之同時，且被告丁○○對此均目擊並知情，而被告
    丁○○於審理時以證人身分陳述時，竟為掩飾被告丙○○之
    犯行，一再堅稱買票之資金與被告丙○○無涉，是被告丁○
    ○於審理時之供述，關於提供資金者及過程，顯與事實不符
    。上述所陳，均可說明被告丁○○於審理時仍無悔意，並以
    偽證為脫免被告丙○○之刑責，實無可憫恕之處，更無在客
    觀上足以引起一般同情之理由，是如不予執行刑罰，顯然不
    足以收儆惕之效，原審宣告緩刑，自有不當云云。
九、經查：
  (一)刑之量定，為求個案裁判之妥當性，法律固賦予法院裁量權
    ，但此項裁量權之行使，除應依刑法第57條規定，審酌行為
    人及其行為等一切情狀，為整體之評價，並應顧及比例原則
    與平等原則，使罪刑均衡，輕重得宜，以契合社會之法律感
    情。被告丙○○為候選人黃正盛能夠順利贏得98年彰化縣第
    17屆縣議員選舉勝利，而以交付1萬2000元交給陳建一，委
    請陳建一以每票300元之代價為黃正盛買票，並由丁○○實
    際執行，依其所犯本罪之法定刑，最低本刑即為有期徒刑3
    年以上，不可謂為不重。依被告丙○○賄選之金額、人數尚
    屬非鉅，原審依累犯規定加重其刑後，主刑部分量處有期徒
    刑3年6月，難謂過輕。
  (二)刑法第59條規定犯罪之情狀可憫恕者，得酌量減輕其刑，其
    所謂「犯罪之情狀」，與同法第57條規定科刑時應審酌之一
    切情狀，並非有截然不同之領域，於裁判上酌減其刑時，應
    就犯罪一切情狀（包括第57條所列舉之10款事項），予以全
    盤考量，審酌其犯罪有無可憫恕之事由（即有無特殊之原因
    與環境，在客觀上足以引起一般同情，以及宣告法定最低度
    刑，是否猶嫌過重等等），以為判斷（參照最高法院95年度
    臺上字第6157號判決)。查，被告丁○○行為時已50餘歲，
    僅有國小畢業，除本身有暫時性器質性精神疾患、環境適應
    障礙併焦慮情緒等疾病外，家中尚有極重度多重障礙之子廖
    昭鈞需其貼身照護等情，有行政院衛生署彰化醫院診斷證明
    書、中華民國身心障礙手冊、戶口名簿等件在卷可參（原審
    卷第53至56頁），其因朋友及兄長委託，一時失慮，向鄰人
    買票，而罹犯本罪，行賄人數及金額尚非甚鉅，其情節與大
    規模買票者顯然較輕。且被告丁○○於98年12月17日已透過
    選任辯護人，以書狀向檢察官表示願自白犯罪並承認「曾向
    鄰里賴仁買4票、李登發3票、張勝雄3票、阿蓉4票、阿忠2
    票」等情，而要求檢察官定期偵訊；復於98年12月21日再次
    具狀聲請定期偵訊，並表示被告丁○○願自白犯罪，行賄款
    項來源係其胞兄，且尚有餘款等情，雖因檢察官先於98年12
    月16日製作完成起訴書原本，並由書記官於98年12月24日製
    作完成起訴書正本，而於翌日即同年月25日將全部卷證送交
    原審法院，不構成偵查自白而獲減輕其刑之寬減，已見前述
    ，然究其實質，就其犯罪後坦承犯行之態度，不能不予考量
    ，而被告丁○○本件所觸犯之公職人員選舉罷免法第99條第
    1項之罪，法定刑為3年以上10年以下有期徒刑，得併科新臺
    幣100萬元以上1000萬元以下罰金，原審法院院認倘對被告
    丁○○前開犯行科以法定最輕本刑之3年以上有期徒刑，猶
    嫌過重，不免過苛，法重情輕，衡情尚有可憫恕之處，而依
    刑法第59條規定減輕其刑，亦難謂有何違法之處。
十、原審因而適用刑事訴訟法第299條第1項前段，公職人員選舉
    罷免法第99條第1項、第3項、第5項前段、第113條第3項，
    刑法第11條、第28條、第47條第1項、第37條第2項、第59條
    、第74條第1項第2款等規定，並審酌選舉乃民主政治最重要
    之表徵，其攸關一國政治良窳甚鉅，須由選民評斷候選人之
    才德、品行、學識、操守、政見而選賢與能，賄選為嚴重破
    壞民主機制之正常運作及選舉公平性之主要根源，被告丙○
    ○身為鎮民代表，當負有端正選風之責；與被告丁○○不知
    守法維護乾淨選舉之公正性，明知賄選對民主政治最珍貴之
    選舉制度所造成嚴重破壞性，竟輕忽法紀，為支持特定候選
    人，未循正常方式，而對於有投票權人交付賄賂而為賄選之
    行為，嚴重妨害選舉之公正性，使真正民主政治無以建立；
    被告丁○○雖仍對被告丙○○多所維護辯解，惟亦坦承己身
    犯行，知所悔悟及另斟酌被告等交付賄賂之次數、金額及犯
    罪之手段、素行、智識程度、生活狀況等一切情狀，分別量
    處如原審判決主文所示之刑，並均依據公職人員選舉罷免法
    第113條第3項之規定及刑法第37條第2項規定，分別為褫奪
    公權之宣告，如原審判決主文所示，並就未發放用以行賄用
    之賄賂6600元，依公職人員選舉罷免法第99條第3項規定宣
    告連帶沒收，其認事用法核無違誤，量刑亦屬允當，檢察官
    及被告丙○○前開上訴均為無理由，應予駁回。
十一、據上論斷，應依刑事訴訟法第三百六十八條，判決如主文
      。
本案經檢察官甲○○到庭執行職務。
中    華    民    國    99    年    7    月     7     日
            刑事第四庭    審判長法  官  洪  耀  宗
                                法  官  蔡 王金 全
                                法  官  劉  登  俊
以上正本證明與原本無異。
如不服本判決應於收受送達後十日內向本院提出上訴書狀，其未
敘述上訴理由者，並得於提起上訴後十日內向本院補提理由書（
均須按他造當事人之人數附繕本）「切勿逕送上級法院」。
                                書記官  張  惠  彥
中    華    民    國    99    年    7     月     7    日
附表：
┌─┬────┬───────┬────────┬──────────┬──────────┐
│編│收賄者  │     時間     │      地點      │        金額        │        證據        │
│號│        │              │                │                    │                    │
├─┼────┼───────┼────────┼──────────┼──────────┤
│1 │張世忠  │98年11月19日下│張世忠位於彰化縣│收受賄款900元，同戶 │證人張世忠於警詢及偵│
│  │        │午6時許       │員林鎮田中央巷44│籍內共3位有投票權之 │查中之證述（參98年度│
│  │        │              │之5號住處       │人。                │選偵字第65號偵查卷第│
│  │        │              │                │                    │14至15、7頁）       │
├─┼────┼───────┼────────┼──────────┼──────────┤
│2 │莊秀絨  │98年11月22日上│莊秀絨位於彰化縣│收受賄款1200元，同戶│證人莊秀絨於警詢及偵│
│  │        │午9時許       │員林鎮田中央巷44│籍內共4位有投票權之 │查中之證述（參同上偵│
│  │        │              │之3號住處       │人，惟並未將所收賄款│查卷第25至26、32至35│
│  │        │              │                │轉交予其戶內其他具有│頁）                │
│  │        │              │                │投票權之人。        │                    │
├─┼────┼───────┼────────┼──────────┼──────────┤
│3 │李登發  │98年11月22日下│李登發位於彰化縣│收受賄款900元，同戶 │證人李登發於警詢及偵│
│  │        │午5時許       │員林鎮田中央巷38│籍內共3位有投票權之 │查中之證述（參同上偵│
│  │        │              │之60號住處      │人（含未於同戶籍之前│查卷第38至39、45至48│
│  │        │              │                │妻）。              │頁）                │
├─┼────┼───────┼────────┼──────────┼──────────┤
│4 │張勝雄  │98年11月25日晚│張勝雄位於彰化縣│收受賄款1200元，同戶│證人張勝雄於警詢及偵│
│  │        │間7時30分許   │員林鎮田中央巷38│籍內共4位有投票權之 │查中之證述（參同上警│
│  │        │              │之66號住處      │人。                │卷第49至50頁、同上偵│
│  │        │              │                │                    │查卷第11頁）        │
├─┼────┼───────┼────────┼──────────┼──────────┤
│5 │賴仁    │98年11月下旬某│賴仁位於彰化縣員│收受賄款1200元，同戶│證人賴仁於警詢及偵查│
│  │        │日下午5時許   │林鎮田中央巷44之│籍內共4位有投票權之 │中之證述（參同上警卷│
│  │        │              │4號住處         │人，惟並未將所收賄款│第33至34頁、同上偵查│
│  │        │              │                │轉交予其戶內其他具有│卷第23頁）          │
│  │        │              │                │投票權之人。        │                    │
└─┴────┴───────┴────────┴──────────┴──────────┘

司法院資訊處製作；財團法人民間司法改革基金會備份。
